【裁判字號】    98,消債更,750
【裁判日期】    980709
【裁判案由】    聲請更生程序
【裁判全文】
臺灣高雄地方法院民事裁定           98年度消債更字第750號
聲  請  人
即  債務人  甲○○
上列當事人因消費者債務清理事件聲請更生，本院裁定如下：
    主  文
聲請駁回。
聲請費用由聲請人負擔。
    理  由
一、本件聲請意旨略以：聲請人即債務人（以下簡稱聲請人）現
    積欠土地銀行等金融機構債權人共計新臺幣（下同）5,353,
    477 元，於消費者債務清理條例施行後，曾向最大債權銀行
    即土地銀行聲請共同協商債務清償方案而協商不成立。聲請
    人任職於環球油漆股份有限公司（以下簡稱環球油漆公司）
    ，民國96年度薪資收入為565,803 元，惟每月薪資遭法院強
    制執行扣款18,379元，扣除個人必要生活費用39,379元（含
    法院強制執行扣款18,379元、膳食6,000 元、交通費3,000
    元、醫療費1,000 元、保險費4,500 元、水電瓦斯費3,000
    元、貼補家用3,500 元）後，所餘有限，顯有不能清償債務
    之虞。為此，爰依法聲請准予裁定更生等語。
二、按「為使負債務之消費者得依本條例所定程序清理其債務，
    以調整其與債權人及其他利害關係人之權利義務關係，保障
    債權人之公平受償，謀求消費者經濟生活之更生及社會經濟
    之健全發展，特制定本條例。」、「債務人不能清償債務或
    有不能清償之虞者，得依本條例所定更生或清算程序，清理
    其債務」，消費者債務清理條例第3 條定有明文。是消費者
    債務清理條例之立法，其中心思想乃認陷於經濟上困境之消
    費者若任其於惡性循環之債務窘境中自生自滅，其將衍生嚴
    重之社會問題，致難以維持安定之社會經濟秩序，故有予之
    分別情形依更生或清算之程序清理其債務之必要，藉以妥適
    調整其與各相關債權人等間之權利義務關係，以謀求消費者
    經濟生活之更生機會，從而健全社會經濟發展。惟私法上之
    債之關係，係以當事人間之信賴關係為基礎，為社會經濟組
    織之重要支柱。當事人於以法律行為追求自己之利益之際，
    亦應顧及對方之利益，並考量債權債務在社會上之作用，本
    於誠實及信用之原則，行使其債權及履行其債務。故債務人
    之消費者欲以上開條例為其所負義務之調整者，自應本於誠
    信原則之本旨，僅在其不能清償債務或有不能清償之虞而使
    其陷於經濟上之困境時始得准許之，以避免其藉此善意之立
    法而惡意圖謀減免債務，致使社會陷於道德之危險，並因此
    使信用緊縮而造成社會經濟之動盪。又聲請更生或清算不合
    程式或不備其他要件者，法院應以裁定駁回之，但其情形可
    以補正者，法院應定期間先命補正，消費者債務清理條例第
    8 條亦有明定。
三、經查：
(一)聲請人現積欠土地銀行等債權人共計5,037,638 元（詳如附
    表所示），於消費者債務清理條例施行後，曾向最大債權金
    融機構土地銀行請求共同協商債務清償方案，惟於民國97年
    10月24日業經該行通知協商不成立，此有聲請人之債權人清
    冊、債務人清冊、前置協商不成立通知書、土地銀行98年6
    月12日陳報狀、彰化銀行98年6 月18日陳報狀在卷可稽（本
    院卷第7 頁至第9 頁、第18頁、第59頁至第63頁），堪信為
    真。而依前揭條文規定及說明意旨，聲請人就上開債務須有
    不能清償債務或有不能清償之虞，且此情形業使其陷於經濟
    上之困境時，法院始應准之進行更生程序。
(二)查聲請人目前任職環球油漆公司，96、97年收入分別為588,
    223 元、555,067 元，換算平均每月收入為47,637元（元以
    下4 捨5 入，計算式：588,223 ＋555,067 ＝1,143,290 ，
    1,143,290 ÷24＝47,637），有聲請人96、97年度綜合所得
    稅各類所得資料清單在卷可憑（見本院卷第23頁、第80頁）
    。依聲請人所陳，其每月薪資雖遭強制執行扣款18,379元，
    惟因債務人之財產乃為全體債權人之擔保，故於計算債務人
    之清償能力時，應以其收入扣除一般必要性支出後，是否尚
    有餘力清償全部債務而斷，是本件仍應以聲請人平均每月收
    入47,637元評估其還款能力。又聲請人主張其每月個人生活
    費用為39,379元（含法院強制執行扣款18,379元、膳食6,00
    0 元、交通費3,000 元、醫療費1, 000元、保險費4,500 元
    、水電瓦斯費3,000 元、貼補家用3,500 元），並提出保險
    費單據為憑（見本院卷第50頁至第52頁），惟法院強制執行
    扣款部分係屬聲請人之債務，因債務人之財產為全體債權人
    之總擔保，並無優先清償此特定債務使其他債務劣後清償之
    理，即不得列為聲請人每月必要支出項目；又保險費每月4,
    500 元部分，因此乃屬商業保險性質，非如社會保險具有強
    制性，應屬個人投資理財之規劃，聲請人既已負債，自不得
    將此費用列為必要支出，始符誠信；再按消費者債務清理條
    例之立法目的，係為使不幸陷入經濟困境之人得以清理債務
    、重建生活，並在清理過程中能保有符合人性尊嚴之最低基
    本生活，而非維持債務人過去慣常之寬裕生活，是於評估債
    務人之還款能力時，並非由聲請人任意主張其基本生活費用
    之數額，否則將造成揮霍無度以致清償能力降低，反而易使
    更生程序無從進行，亦對債權人之債權保障不公，參酌聲請
    人居住於高雄縣，而內政部所公告之98年度高雄縣最低生活
    費用為每人每月9,829 元，此係按照政府公布最近1 年平均
    每人消費支出之60% 訂定，已可涵括足以維持人格尊嚴之生
    存必要費用在內，是本院認聲請人個人之每月必要生活費用
    應以上開數額計算，始符公允，聲請人既已背負鉅額債務而
    謂有不能清償之虞，即須以較低之標準生活而樽節開銷用以
    償債始符誠信，自不得以無負債人員之一般生活標準以上而
    同為要求計算生活費，是以聲請人所陳上開必要生活費用扣
    除法院強制執行扣款18,379元、保險費4,500 元後仍高達16
    ,500 元 ，尚屬過高，無足採憑。準此，聲請人每月必要支
    出為9,829 元認列，堪予認定。
(三)本件聲請人目前積欠如附表所示債務每月應繳利息合計為16
    ,464 元 ，以聲請人平均每月收入47,637元扣除必要支出9,
    829 元及上開應繳利息16,464元後，尚餘21,344元可供償還
    債務本金，而經逐次攤還本金後，聲請人每月應繳利息負擔
    亦日漸減輕，且聲請人為62年出生，正值壯年，有固定收入
    可供長期持續清償所負債務，又聲請人所積欠之保證債務於
    償還後，尚可向主債務人邱文峰求償，據上等節以觀，以聲
    請人上開收入及支出剩餘情形，應可在未來相當期限內逐步
    將債務清償完畢，自難認聲請人有不能清償之虞之情事。
四、綜上所述，聲請人既有穩定工作，且其收入扣除其每月必要
    支出後，並無不能清償債務或不能清償之虞之情事，其聲請
    既不符合消費者債務清理條例第3 條所定要件，且此要件欠
    缺又屬無從補正，依上揭條文意旨，自應駁回其更生之聲請
    ，爰裁定如主文。
五、依消費者債務清理條例第11條第1 項、第8 條前段、第15條
    ，民事訴訟法第78條、第95條，裁定如主文。
中    華    民    國    98    年    7     月    9     日
                  民事第六庭  法      官  林書慧
上為正本係照原本作成
如不服本裁定，應於裁定送達後10日內，以書狀向本院提出抗告
，並繳納抗告費新臺幣1千元
中    華    民    國    98    年    7     月    9     日
                              書  記  官  莊豐源
附表：債權人清冊
┌──┬─────┬──────┬──────┬─────┬──────┐
│編號│  債權人  │  金    額  │  種    類  │  利  率  │每月應繳利息│
├──┼─────┼──────┼──────┼─────┼──────┤
│ 1  │土地銀行  │2,353,477元 │房屋貸款    │年息3.07% │6,021 元    │
│    │          │（已拍賣抵押│            │          │（元以下4 捨│
│    │          │物後餘額）  │            │          │5 入）      │
│    │          ├──────┼──────┼─────┼──────┤
│    │          │2,000,000元 │保證債務（主│年息2.9%  │4,833元     │
│    │          │            │債務人為邱文│          │（元以下4捨 │
│    │          │            │峰）        │          │5入）       │
├──┼─────┼──────┼──────┼─────┼──────┤
│ 2  │彰化銀行  │   684,161元│一般信用貸款│年息9.84% │5,610元     │
│    │          │            │            │          │（元以下4捨 │
│    │          │            │            │          │5入）       │
├──┼─────┴──────┴──────┴─────┼──────┤
│總計│                       5,037,638元                │16,464元    │
└──┴─────────────────────────┴──────┘


司法院資訊處製作；財團法人民間司法改革基金會備份。
